臺灣臺北地方法院民事判決　　　　　　　92年度訴字第5858號
原　　　告　甲○○
訴訟代理人　謝心味律師
被　　　告　癸○○
　　　　　　辛○○
　　　　　　壬○○
共　　　同
訴訟代理人　蘇衍維律師
複　代理人　乙○○
被　　　告　庚○○
　　　　　　丙○○
　　　　　　己○○○
　　　　　　戊○○
　　　　　　丁○○
上列當事人間請求拆屋還地等事件，本院於中華民國94年3月16
日言詞辯論終結，判決如下：
    主  文
原告之訴及其假執行之聲請均駁回。
訴訟費用由原告負擔。
    事實及理由
(甲)程序方面：
一原告原起訴請求被告癸○○、辛○○分別拆除后述43之1號1、
  2樓房屋，被告壬○○拆除后述43之1號3、4樓房屋，及返還上
  開房屋所坐落之土地，嗣本院履勘上開房屋得知被告庚○○、
  丙○○占用其中2樓房屋，被告己○○○、戊○○、丁○○占
  用其中4樓房屋，乃追加占用該房屋之庚○○、丙○○、己○○○、戊○○、丁○○為被告，請求彼等遷出渠等占用之各該
  房屋，並無礙被告癸○○、辛○○、壬○○之防禦及本件訴訟
  之終結，依民事訴訟法第255條第1項第7款規定，本院自應准
  許，合先敘明。
二被告己○○○、戊○○未於最後言詞辯論期日到場，被告庚○○、丙○○、丁○○未曾於言詞辯論期日到場，核無民事訴訟
  法第386條各款所列情形，爰依原告之聲請，由其一造辯論而
  為判決。
(乙)實體方面：
一原告主張：坐落台北市○○區○○段2小段458地號土地（下稱
  系爭土地）為原告與其他共有人所有，原告所有權應有部分為
  一萬分之七十二，而門牌號碼台北市○○路322巷43之1號1、2
  樓房屋分別為被告癸○○、辛○○所有，同址3、4樓房屋為被
  告壬○○所有，惟上開房屋無合法之權源占用系爭土地如附圖
  所示A部分土地，面積68.69平方公尺，被告庚○○、丙○○並
  占用43之1號2樓房屋，被告己○○○、戊○○、丁○○占用43
  之1號4樓房屋，依民法第767條、第821條規定，原告自得請求
  被告癸○○、辛○○、壬○○拆除上開房屋，將占用土地返還
  原告及其他共有人全體，並請求被告庚○○、丙○○、己○○○、戊○○、丁○○遷出上開房屋。又被告癸○○、辛○○、
  壬○○所有上開房屋無權占用系爭土地，均受有相當於租金之
  利益，致使原告受有損害，依民法第179條、第184條規定，被
  告癸○○、辛○○、壬○○應負擔給付不當得利、損害賠償之
  責任。是系爭房屋位於台北市○○路旁，交通便利，按系爭土
  地申報地價之年息百分之十計算，自87年12月1 日起至92年11
  月30日止，被告癸○○、辛○○、壬○○積欠相當於不當得利
  之租金，各為新臺幣（下同）7,220元、7,220元、14,440元，
  自92年12月1日起，每月應給付之金額，各為120元、120元、2
  40元云云。並聲明：(一)被告癸○○應將坐落系爭土地如附圖所
  示A部分之43之1號1樓房屋拆除，被告辛○○應將43之1號2 樓
  房屋拆除，被告壬○○應將43之1號3、4 樓房屋拆除，並均將
  該土地返還原告及其他共有人全體。(二)被告庚○○、丙○○應
  自前開43之1號2樓房屋遷出。(三)被告己○○○、戊○○、丁○○應自前開43之1號4樓房屋遷出。(四)被告癸○○、辛○○、壬○○應各給付原告7,220元、7,220元、14,440元，及均自起訴
  狀繕本送達翌日起至清償日止，按年息百分之五計算之利息；
  暨自92年12月1 日起至返還系爭土地之日止，按月各給付原告
  120元、120元、240元。(五)願供擔保，請准宣告假執行。
二被告癸○○、辛○○、壬○○則以：
(一)被告癸○○、辛○○、壬○○之父親鍾萬來原來承租系爭土地
  建有房屋，嗣原告之父親孫茂松及系爭土地之其他共有人與訴
  外人信固建設有限公司（下稱信固公司）合建房屋，鍾萬來同
  意拆除地上房屋，孫茂松等地主則同意將分得43之1號1至4 樓
  房屋分屋予鍾萬來，該分得房屋之土地應有部分由鍾萬來給付
  孫茂松等地主200,000元、信固公司180,000元價購取得。然因
  前開合建事宜發生糾紛，被告癸○○、辛○○、壬○○辦妥前
  開房屋之第一次所有權登記後，土地部分遲未處理，自應類推
  適用民法第425條之1規定，被告癸○○、辛○○、壬○○與前
  揭地主間有租賃關係，則被告癸○○、辛○○、壬○○所有前
  開房屋，並非無權占用系爭土地。另若認為原告得請求相當於
  不當得利之租金，惟鍾萬來已支付原告200,000元，信固公司1
  80,000元，應自原告請求之損害金額中扣除。
(二)又原告就系爭土地所有權應有部分僅有一萬分之七十二，而系
  爭土地其他共有人均同意前開房屋占用系爭土地，則原告提起
  本件訴訟，顯係權利濫用，違反民法第148條第1項規定，且被
  告癸○○、辛○○、壬○○所有前開房屋，係合法申請建築執
  照興建後，辦理第一次建物所有權登記，原告不得請求拆除。
(三)並聲明：原告之訴及假執行之聲請均駁回；如受不利之判決，
  願預供擔保請准宣告免為假執行。
三被告己○○○、戊○○未於最後言詞辯論期日到場，惟據之前
  到庭陳稱：被告己○○○係因向被告壬○○承租前開43之1號4
  樓房屋，始與被告戊○○、丁○○居住於該房屋等語，資為抗
  辯。並聲明：原告之訴駁回。
四被告庚○○、丙○○、丁○○則未於言詞辯論期日到場，亦未
  提出書狀作何聲明或陳述。
五兩造不爭執之事實：
(一)原告為系爭土地所有人，所有權應有部分為一萬分之七十二，
  前開43之1號1、2樓房屋分別為被告癸○○、辛○○所有，3、
  4樓房屋為被告壬○○所有，該房屋占用系爭土地如附圖所示A
  部分土地，面積68.69平方公尺，被告庚○○、丙○○居住於4
  3之1號2樓房屋，被告己○○○、戊○○、丁○○居住於43之1
  號4 樓房屋，為原告與被告癸○○、辛○○、壬○○、己○○○、戊○○所不爭執，有土地及建物登記謄本在卷可稽，並經
  囑託地政機關測量，有土地複丈成果圖在卷，且經本院履勘前
  開房屋，製有勘驗筆錄在卷，復有台北市政府警察局萬華分局
  查察前開43之1號4樓房屋，回覆本院之93年8 月31日北市警萬
  分戶字第09363562600號函在卷。
(二)鍾萬來原來承租重測前台北市○○區○○段302 地號土地建有
  房屋，於65年5月6日與孫茂松等地主簽訂承諾書，約定鍾萬來
  同意拆除地上房屋，前揭地主則將與信固公司合建所分得之43
  之1號1至4 樓房屋分配予鍾萬來，基地部分則由鍾萬來向孫茂
  松等地主價購取得，此為原告與被告癸○○、辛○○、壬○○
  所不爭執，且有承諾書在卷足憑。
(三)系爭458地號土地重測前為台北市○○區○○段302地號，重測
  後為台北市○○區○○段2小段460地號，嗣與同小段590、460
  、461地號合併為系爭458地號土地，為兩造所不爭執，有土地
  登記謄本在卷可證。
四得心證之理由：
  本件兩造所爭執之處，應在於被告癸○○、辛○○、壬○○所
  有前開房屋是否無權占用系爭土地？
(一)查依重測前台北市○○區○○段302 地號土地之地主，即原告
  之父親孫茂松及孫成、王杏仁、王明月、孫忠雄、孫金溪、孫
  宜通、孫忠謀等地主，與被告之父親鍾萬來和鐘氣、鍾國龍所
  簽訂之承諾書約定，鍾萬來等原承租人同意拆除地上房屋，孫
  茂松等地主則將與信固公司合建所分得部分房屋分屋予鍾萬來
  等原承租人，鍾萬來等原承租人就取得房屋基地部分於使用執
  照核准之次日以市府公告地價為計算基準，於建築執照核發後
  一週內給付200,000 元，其餘款項於取得使用執照後一週內付
  清，此有該承諾書在卷可稽（本院卷第90、91頁）。而本件前
  開43之1號1至4 樓房屋乃前揭孫茂松等地主依上開承諾書之約
  定所分屋予鍾萬來，鍾萬來復以被告癸○○、辛○○、壬○○
  為房屋起造人，於前開房屋興建完成後，辦理建物第一次所有
  權登記，此亦經本院調閱前開房屋之建築執照、使用執照，並
  有土地登記謄本在卷（本院卷第41至44頁），堪認前揭孫茂松
  等地主依前開承諾書之約定，同意鍾萬來所分得前開43之1號1
  至4樓房屋使用重測前台北市○○區○○段302地號土地。嗣原
  告於78年1月3日，因繼承及遺產分割取得系爭土地所有權應有
  部分一萬分之七十二，此有該土地登記謄本在卷足憑（本院卷
  第54頁），依民法第1148條規定，原告自應負擔其父親孫茂松
  基於上開承諾書所負擔之義務，被告癸○○、辛○○、壬○○
  亦承受其父親鍾萬來基於上開承諾書所得享有之權利，則被告
  癸○○、辛○○、壬○○所有系爭房屋，自得依上開承諾書之
  約定，合法占用系爭土地使用。故原告主張被告癸○○、辛○○、壬○○所有系爭房屋無權占用系爭土地，其得請求被告癸○○、辛○○、壬○○拆除系爭房屋，將占用土地返還原告及
  其他共有人全體，並請求被告庚○○、丙○○遷出43之1號2樓
  房屋，被告己○○○、戊○○、丁○○遷出43之1號4樓房屋云
  云，自不足取。
(二)另前開43之1 號房屋於興建時，該建築執照卷宗內附有以孫茂
  松名義所出具之土地使用權同意書，此經本院調閱該建築執照
  卷宗，查閱屬實，亦為兩造所不爭執，並有該土地使用權同意
  書影本在卷（本院卷第88、89頁）。原告雖否認該土地使用權
  同意書之真正，並主張該土地使用權同意書縱屬真正，原告亦
  終止該土地使用權同意書所發生之使用借貸關係云云。惟依上
  開承諾書之內容，核與使用權同意書內容相符，足認該使用權
  同意書係為履行上開合建而出具，足信為真正，則系爭房屋使
  用系爭土地係得土地全體共有人同意，且顯係以建築房屋為目
  的，姑不論鍾萬來已價購系爭土地如前所述，即以該同意自得
  使用系爭土地至系爭房屋不堪使用為止。況該土地使用權同意
  書係由重測前台北市○○區○○段302 地號全體共有人所出具
  ，依民法第263條準用同法第258條規定，終止之意思表示應由
  全體為之，縱使由原告一人行使終止權，尚不生效。故原告此
  部分之主張，仍不足取。
(三)又被告癸○○、辛○○、壬○○所有系爭房屋，係因前開合建
  及承諾書而得土地全體共有人同意使用系爭土地，乃屬有法律
  上之原因，自非無權占用系爭土地，則原告主張被告癸○○、
  辛○○、壬○○所有系爭房屋，無權占用系爭土地，均受有相
  當於租金之利益，致使原告受有損害，應依民法第179條、第1
  84條規定，負擔給付不當得利、損害賠償之責任云云，亦不足
  取。
五從而，原告依民法第767條、第821條規定，請求被告癸○○應
  將坐落系爭土地如附圖所示A部分之43之1號1 樓房屋拆除，被
  告辛○○應將43之1號2樓房屋拆除，被告壬○○應將43之1號3
  、4 樓房屋拆除，並均將該土地返還原告及其他共有人全體，
  被告庚○○、丙○○應自前開43之1號2樓房屋遷出，被告己○○○、戊○○、丁○○應自前開43之1號4樓房屋遷出，以及依
  民法第179條、第184條規定，請求被告癸○○、辛○○、壬○○各給付7,220元、7,220元、14,440元，及均自起訴狀繕本送
  達翌日起至清償日止，按年息百分之五計算之利息；暨自92年
  12月1日起至返還系爭土地之日止，按月各給付原告120元、12
  0元、240元，均為無理由，應予駁回。
六另原告之訴既經駁回，其假執行之聲請，因訴之駁回而失所附
  麗，不應准許。
七本件事證已臻明確，兩造其餘主張、陳述及所提證據，經審酌
  與本院前揭判斷不生影響，毋庸再予審酌，併此敘明。
八訴訟費用負擔之依據：民事訴訟法第78條。
中　　華　　民　　國　　94　　年　　4 　　月　　6 　　日
  　　　　　　　　　民事第六庭法　　　官  姜悌文
右為正本係照原本作成
如對本判決上訴，須於判決送達後20日內向本院提出上訴狀，並
依上訴利益繳納上訴費。
中　　華　　民　　國　　94　　年　　4 　　月　　6 　　日
                              法院書記官　方蟾苓
